臺灣雲林地方法院民事簡易判決
111年度虎簡字第129號
原      告  周天助  
訴訟代理人  周桂枝  
被      告  周天由  
訴訟代理人  周土銀  
被      告  周天晟  
            周惟崴  
            周家薇  
            周楷叡  
兼上三人
法定代理人  施添珍  
被      告  周茂榮  
            周萬昌  

訴訟代理人  周天富  
上列當事人間請求分割共有物事件，本院於中華民國111年7月1
日言詞辯論終結，判決如下：
    主      文
一、兩造共有雲林縣○○鄉○○段000地號、面積52平方公尺之土地
    ，其中如附圖即雲林縣虎尾地政事務所複丈日期民國111年4
    月11日土地複丈成果圖所示編號A部分、面積3.55平方公尺
    及編號C部分、面積44.81平方公尺之土地准予分割，均分歸
    原告取得。
二、原告應補償被告之金額如附表三所示。
三、原告其餘之訴駁回。
四、訴訟費用由兩造按如附表一「訴訟費用負擔比例」欄所示比
    例負擔。
    事實及理由
一、原告起訴主張：雲林縣○○鄉○○段000地號土地（下稱系爭土
    地）為兩造所共有，應有部分如附表一「應有部分比例」欄
    所示，兩造間就系爭土地無法協議分割，爰提起本件訴訟，
    請求分割系爭土地；又各共有人依應有部分計算面積均不多
    ，不足以建築房屋，將形成畸零地，亦影響原告鄰地土地之
    利用，故將系爭土地全部分歸原告所有，並由原告以每坪新
    臺幣（下同）16,000元換算每平方公尺4,840元為計算標準
    補償其餘共有人，為最適當之分割方法等語。並聲明：系爭
    土地准予分割，全部分歸原告所有，以每平方公尺4,840元
    補償其餘共有人。
二、被告部分：
　㈠被告周天由表示：對於分割系爭土地並分歸原告所有、以原
    告所主張每平方公尺4,840元為找補沒有意見，但系爭土地
    當初係由分割前同地號土地經原共有人協議分割而來，所簽
    立之共有物分割契約書（下稱系爭分割契約）內有約明一部
    分土地要作為道路使用，此部分仍應保留等語。
　㈡被告周天晟、周惟崴、周家薇、周楷叡、施添珍均表示：對
    於分割系爭土地並分歸原告所有、以原告所主張每平方公尺
    4,840元為找補沒有意見，但應保留中間約定作為道路使用
    之部分等語。
　㈢被告周茂榮表示：對於分割系爭土地並分歸原告所有、以原
    告所主張每平方公尺4,840元為找補沒有意見，不同意中間
    留一條路等語。
　㈣被告周萬昌表示：對於分割系爭土地並分歸原告所有、以原
    告所主張每平方公尺4,840元為找補沒有意見，但應保留中
    間約定作為道路使用之部分，由兩造共有等語。
三、本院之判斷：
　㈠各共有人，除法令另有規定外，得隨時請求分割共有物。但
    因物之使用目的不能分割或契約訂有不分割之期限者，不在
    此限。共有物之分割，依共有人協議之方法行之。分割之方
    法不能協議決定，或於協議決定後因消滅時效完成經共有人
    拒絕履行者，法院得因任何共有人之請求，命以原物分配於
    各共有人。但各共有人均受原物之分配顯有困難者，得將原
    物分配於部分共有人，民法第823條第1項、第824條第1項、
    第2項第1款分別定有明文。又法院就共有物為裁判分割時，
    應考慮公平性、當事人聲明、應有部分比例與實際使用是否
    相當、共有物之客觀情狀、共有物之性質、共有物之價格與
    經濟價值、共有人利益、各共有人主觀因素與使用現狀、共
    有人之利害關係等因素。以原物為分配時，因共有人之利益
    或其他必要情形，得就共有物之一部分仍維持共有，民法第
    824條第4項定有明文。分割共有物，以消滅共有關係為目的
    。法院裁判分割共有土地時，除因該土地內部分土地之使用
    目的不能分割（如為道路）或部分共有人仍願維持其共有關
    係或部分當事人因繼承關係須維持公同共有關係，應就該部
    分土地不予分割或准該部分共有人成立新共有關係外，應將
    土地分配於各共有人單獨所有。
  ㈡系爭土地得否分割：
　⒈原告主張系爭土地為兩造所共有，應有部分如附表一「應有
    部分比例」欄所示，兩造間就系爭土地未定有不分割之期限
    ，惟不能協議決定分割方法等情，未見被告予以爭執，並據
    原告提出系爭土地登記謄本、地籍圖、現場照片、地籍異動
    索引為憑（見本院卷第9至13、23至43頁），堪予認定。
　⒉系爭土地面積為52平方公尺，呈東西向狹長三角形，西側臨
    同段977地號之雲111鄉道道路，北側則有同段881、882地號
    之道路可供通行，其上坐落一三合院之左護龍，該三合院其
    餘部位則坐落系爭土地南側同段883之1至883之9地號土地上
    等情，有上開系爭土地登記謄本、地籍圖、現場照片可參，
    並經本院會同當事人及地政人員至現場履勘確認無訛，有本
    院勘驗筆錄、內政部國土測繪中心國土測繪圖資服務雲附卷
    可稽（見本院卷第111至117頁），兩造當事人均未予爭執，
    應堪認定。
　⒊系爭土地分割前原由原告、被告周天由、周天晟、被告周萬
    昌訴訟代理人周天富、訴外人周天素、周天贊等人所共有，
    其等於民國76年11月6日協議分割，並共同簽定系爭分割契
    約，其中第一項約定如系爭分割契約附圖乙部分分歸全部共
    有人按原有持分比例維持共有；第三項則約定「由前面靠道
    路起至74台尺為建築第一段（即最長建物不得超過74公尺）
    ，74台尺起無條件保留一條寬四公尺寬、南北平行通路通到
    北面道路止。第二段建物也不得超前，建在保留道路上，此
    道路永遠供道路使用，任何人不得藉故係其產權任意建築任
    何地上物或堆放任何物品，以阻礙通行」，系爭土地南側則
    分割出現今同段883之1至883之9地號土地；嗣後被告周萬昌
    訴訟代理人周天富將系爭土地應有部分以買賣為由移轉與被
    告周萬昌（登記日期為105年12月20日），訴外人周天素於
    死亡後由訴外人周木炎以分割繼承為由取得其應有部分，又
    贈與予被告周茂榮（登記日期分別為101年5月22日、101年6
    月14日），訴外人周天贊死亡後由訴外人周世斌因分割繼承
    取得其應有部分，再由被告周惟崴、周家薇、周楷叡、施添
    珍因繼承而公同共有訴外人周世斌應有部分（登記日期分別
    為102年4月18日、105年1月29日）等情，有上開系爭土地登
    記謄本、地籍異動索引及被告周天由提出之系爭分割契約（
    見本院卷第87至93頁）附卷可稽，亦堪予認定。
　⒋經本院囑託地政機關，將上開系爭分割契約第三項約定保留
    作為道路使用之範圍及面積予以標示【即由前面靠道路（按
    依系爭分割契約附圖，應可確認係指靠系爭土地西側同段97
    7地號之雲111鄉道道路）起至74台尺，「74台尺起寬4公尺
    之南北平行通路至北面道路（按依系爭分割契約附圖，應可
    確認係指系爭土地北側道路）止」】，經雲林縣虎尾地政事
    務所以111年5月25日虎地二字第1110200096號函文檢送附圖
    在卷（見本院第129至131頁），是原共有人約定日後作為道
    路使用之範圍，應為如附圖所示編號B部分、面積3.64平方
    公尺之土地，堪予認定。衡酌系爭土地南側鄰地即同段883
    之1至883之9地號土地東西向均狹長，若中間未保留道路，
    僅得仰賴西側同段977地號之雲111鄉道道路為通行，東側內
    部土地難以有效利用，現多數共有人即被告周天由、周天晟
    、周惟崴、周家薇、周楷叡、施添珍、周萬昌均表示仍有保
    留如附圖所示編號B部分作為道路以供日後同段883之1至883
    之9地號土地通行至北側道路之必要，應屬可採，原告對於
    此部分土地予以保留、不予分配亦無意見，是如附圖所示編
    號B部分，既為原告先前分割原883地號土地時與斯時其他共
    有人共同約定維持共有以供道路使用，且現仍認有保留作為
    日後道路之必要性，則應屬依土地之使用目的有不能分割者
    ，原告即不得請求分割系爭土地如附圖所示編號B部分，仍
    應由兩造維持現行共有狀態。
　⒌系爭土地如附圖所示編號B部分雖經原共有人約定作為道路使
    用，而有依物之使用目的不能分割之情形，業如前述，惟無
    從以此即限制共有人訴請分割系爭土地其他部分之權利，而
    系爭土地如附圖所示編號A、C部分、面積各3.55、44.81平
    方公尺之土地，並無因何等不能分割之情事，共有人既無法
    協議分割，是原告訴請裁判分割系爭土地如附圖所示編號A
    、C部分土地，於法並無不合。
　㈢系爭土地如附圖所示編號A、C部分，適當之分割方法為何：
    系爭土地總面積僅52平方公尺，且形狀狹長，業如前述，如
    將如附圖所示編號A、C部分、面積各3.55、44.81平方公尺
    之土地依應有部分比例分配與各共有人，其等可分得之土地
    狹小、均屬畸零地，且無從用以建築，難認有利後續之利用
    。而系爭土地南側鄰地即分割後同段883之1地號土地為原告
    所有，除為原告自陳在卷外，亦有系爭分割契約可參，若將
    如附圖所示編號A、C部分土地均分配與原告，應有利於原告
    將分配所得土地與其現有上開鄰地結合利用，增加系爭土地
    及上開鄰地之經濟價值。是原告主張將上開二部分土地以原
    物分配與原告，再由原告以金錢補償其餘未受分配之被告，
    對全體共有人均屬有利，應屬適當之分割方法。
  ㈣綜上，原告訴請分割系爭土地，就如附圖所示編號B部分不應
    准許；就編號A、C部分，本院綜合考量系爭土地使用現狀、
    共有人之意願、土地整體之利用價值及兩造間共有價值平等
    均衡原則，認為本件依原告主張分配與原告單獨所有，與土
    地之使用現狀及使用目的均無違，應屬可採。
  ㈤以原物為分配時，如共有人中有未受分配，或不能按其應有
    部分受分配者，得以金錢補償之，民法第824條第3項定有明
    文。本件系爭土地如附圖編號A、C部分，依分割結果，被告
    均未受分配，兩造有如附表二所示之面積增減，自有予以金
    錢找補之必要。原告主張以每平方公尺4,840元為找補計算
    標準，被告均無爭執，本院審酌原告主張並無違反經驗法則
    及市場行情，應屬適當合理，自堪採為兩造補償之基準，是
    原告應提出之補償及各被告應受之補償，應如附表三所示。
四、從而，原告起訴請求分割系爭土地，就如附圖所示編號A、C
    部分，均有理由，應予准許；就系爭土地如附圖所示編號B
    部分，則無理由，應予駁回，爰判決如主文第一至三項所示
    。
五、因共有物分割、經界或其他性質上類似之事件涉訟，由敗訴
    當事人負擔訴訟費用顯失公平者，法院得酌量情形，命勝訴
    之當事人負擔其一部，民事訴訟法第80條之1定有明文。原
    告行使共有物分割請求權，所有共有人均因此互蒙其利，故
    關於訴訟費用之負擔，應由兩造按如附表一「訴訟費用負擔
    比例」欄所示比例負擔，爰判決如主文第四項所示。
中　　華　　民　　國　　111 　年　　7 　　月　　22　　日
                  虎尾簡易庭  法  官　黃麗文
以上正本證明與原本無異。
如不服本判決，須於判決送達後20日內向本庭（臺灣雲林地方法
院虎尾簡易庭）提出上訴狀。（須按他造當事人之人數附繕本）
。
中　　華　　民　　國　　111 　年　　7 　　月　　22　　日
                              書記官  曾鈺仁
附表一（應有部分及訴訟費用負擔比例）：
編號 共有人 應有部分比例 訴訟費用負擔比例 1 周天由 1928分之277 1928分之277 2 周天晟 1928分之410 1928分之410 3 周天助（原告） 1928分之410 1928分之410 4 周茂榮 1928分之277 1928分之277 5 周惟崴 公同共有1928分之277 連帶負擔1928分之277 6 周家薇   7 周楷叡   8 施添珍   9 周萬昌 1928分之277 1928分之277 
附表二（系爭土地如附圖所示編號A、C部分分割前後面積增減表
）：
編號 共有人 面積增減 （平方公尺） 1 周天由 －6.95 2 周天晟 －10.28 3 周天助（原告） ＋38.08 4 周茂榮 －6.95 5 周惟崴 －6.95 6 周家薇  7 周楷叡  8 施添珍  9 周萬昌 -6.95 
附表三（原告應提出補償金總額及被告即各受補償人應受補償金
額）：
編號 受補償人 受補償金額 計算式（元以下四捨五入） 1 周天由 33,638元 計算式： 6.95平方公尺×4,840元＝33,638元 2 周天晟 49,755元 計算式： 10.28平方公尺×4,840元＝49,755元 3 周茂榮 33,638元 計算式： 6.95平方公尺×4,840元＝33,638元 4 周惟崴 公同共有33,638元 計算式： 6.95平方公尺×4,840元＝33,638元 5 周家薇   6 周楷叡   7 施添珍   8 周萬昌 33,638元 計算式： 6.95平方公尺×4,840元＝33,638元 9  合計184,307元